【裁判字號】    95,訴,1955
【裁判日期】    951222
【裁判案由】    毒品危害防制條例
【裁判全文】
臺灣彰化地方法院刑事判決              95年度訴字第1955號
公  訴  人  臺灣彰化地方法院檢察署檢察官
被      告  甲○○
                    0弄5號
上列被告因違反毒品危害防制條例案件，經檢察官提起公訴（95
年度毒偵字第4230號），被告於本院準備程序就被訴事實為有罪
之陳述，經本院合議庭裁定由受命法官獨任以簡式審判程序審理
，判決如下：
    主    文
甲○○施用第一級毒品，累犯，處有期徒刑柒月。
    事    實
一、甲○○前於民國89年間因施用毒品案件，經觀察、勒戒，認
    有繼續施用毒品之傾向送強制戒治，業於90年7 月17日執行
    完畢釋放；復於92年間先後因施用毒品、恐嚇案件，經本院
    分別於92年7 月28日、92年8 月7 日，以92 年度訴字第505
    號及92年度易字第484 號各判處有期徒刑9 月、1 年3 月確
    定，2 罪並經本院以93年度聲字第472 號裁定定應執行有期
    徒刑1 年10月確定，嗣於94年8 月8 日縮短刑期假釋出監付
    保護管束，並於94年10月19日假釋期滿未經撤銷視為執行完
    畢，而其施用毒品送強制戒治執行部分，業於93 年1月9 日
    因法律修正釋放。詎仍不知悛悔，基於施用第1 級毒品海洛
    因之犯意，於95年9 月17日某時，在彰化縣彰化市八卦山上
    體育場廁所內，以將海洛因加水稀釋置入針筒內加以注射之
    方式，施用第一級毒品海洛因1 次。嗣經警於95年9 月19日
    通知其採尿送驗後，始查悉上情。
二、案經彰化縣警察局彰化分局報請臺灣彰化地方法院檢察署檢
    察官偵查起訴。
    理    由
一、除被告所犯為死刑、無期徒刑、最輕本刑為3 年以上有期徒
    刑之罪或高等法院管轄第1 審案件者外，於前條第1 項程序
    進行中，被告先就被訴事實為有罪之陳述時，審判長得告知
    被告簡式審判程序之旨，並聽取當事人、代理人、辯護人及
    輔佐人之意見後，裁定進行簡式審判程序；除簡式審判程序
    及簡易程序案件外，第1 審應行合議審判，刑事訴訟法第27
    3 條之1 第1 項、第284 條之1 分別定有明文。本件被告甲
    ○○所涉係死刑、無期徒刑、最輕本刑為3 年以上有期徒刑
    之罪或高等法院管轄第1 審案件以外之罪，並於本院行準備
    程序時就被訴事實為有罪之陳述，本院合議庭依前揭規定，
    經評議結果，裁定改由受命法官獨任行簡式審判程序，合先
    敘明。
二、訊據被告甲○○對於前揭犯罪事實坦承不諱（見彰化縣警察
    局鹿港分局鹿警刑字第0950018660號刑案偵查卷第2 頁，本
    院95年度訴字第1955號卷第22、29頁），且被告尿液經以氣
    相層析質譜儀（即ＧＣ／ＭＳ）方法檢驗結果，確呈第一級
    毒品海洛因於人體代謝後之嗎啡、可待因陽性反應等情，有
    詮昕科技股份有限公司95年10月4 日第00000000號濫用藥物
    尿液檢驗報告、彰化縣警察局彰化分局委託檢驗尿液代號與
    真實姓名對照表各1 份附卷足證（見臺灣彰化地方法院95年
    度毒偵字第4230號卷第6 、7 頁）。按海洛因施用入人體後
    水解還原成嗎啡，再循嗎啡之代謝方式排出體外，業據行政
    院衛生署藥物食品檢驗局73藥檢壹字第030221號函說明綦詳
    ，且吸食或施打煙毒及麻醉藥品者，經人體代謝作用於8 小
    時內，即有30％之量排出，24小時之後，續有約剩餘量之90
    ％再排出，72小時之後仍有剩餘微量排出，吸食或施打者個
    人體質不同，其排出時間亦會有差異（憲兵司令部80年3 月
    25日（80）鑑驗字第0999號函參照）。是依上開說明，佐以
    被告前揭尿液檢驗報告，被告自白於前揭時間施用第1級 毒
    品海洛因等語，核與前揭事證相符，應堪採信，事證明確，
    其犯行洵堪認定，應依法論科。
三、按92年7 月9 日修正之毒品危害防制條例，自93年1 月9 日
    起生效施行，對於再犯情況僅須進行刑事訴追，不再實施觀
    察、勒戒或強制戒治，部分人犯雖因此依法律修正而免除觀
    察、勒戒或強制戒治而經釋放出所，然其戒毒療程係因法律
    另有規定而中斷，並非完成法律所預設足以戒斷毒癮之治療
    程序而釋放，故此次之釋放自核與前揭條文所稱之「觀察、
    勒戒或強制戒治執行完畢釋放」不符，不得將該次視為「執
    行完畢釋放」而列入計算行為人5 年內是否再犯之依據（臺
    灣高等法院暨所屬法院94年法律座談會刑事類提案第10號研
    討結果、臺灣高等法院臺中分院95年度上訴字第638 號判決
    參照）。惟修正後之毒品危害防制條例就施用毒品者，僅於
    「初犯」及「5 年後再犯」2 種情形，有其追訴條件之限制
    ，即須於初犯經觀察、勒戒或強制戒治釋放後，5 年內均無
    施用毒品之行為，始能認其前所實施觀察、勒戒或強制戒治
    已足遮斷毒癮，而得於5 年後再犯時，再予適用初犯之規定
    ，重行觀察勒戒等程序；倘5 年內已經再犯，被依法追訴處
    罰，縱其第3 次（或第3 次以上）施用毒品之時間在初犯釋
    放5 年以後，即與「5 年後再犯」之情形有別，且因已於「
    5 年內再犯」，顯見其再犯率甚高，原實施觀察、勒戒或強
    制戒治，已無法收其實效，而無5 年戒斷期之存在，自無再
    經觀察、勒戒及強制戒治之必要，應由檢察官逕行起訴（最
    高法院95年度台非字第59、65號判決及95年度第7 次刑事庭
    會議決定參照）。經查，本件被告前於89年間，因施用毒品
    案件，經送執行強制戒治後，於90年7 月17日執行完畢釋放
    ；復於強制戒治執行完畢後5 年內之92年間，因連續施用第
    一級毒品案件，經本院於92年7 月28日，以92年度訴字第50
    5 號判處有期徒刑9 月確定，惟強制戒治部分因毒品危害防
    制條例93年1 月9 日修正實施，毋庸執行所餘之強制戒治處
    分而終結執行，有期徒刑部分則於94年10月19日假釋期滿未
    經撤銷視為執行完畢，此有臺灣高等法院被告前案紀錄表及
    臺灣彰化地方法院檢察署刑案資料查註紀錄表各1 份在卷可
    參。揆諸前開判決及決議意旨，因被告在前次強制戒治執行
    完畢即90年7 月17日後之5 年內，業有施用毒品之行為，是
    本次被告於95年間再次施用毒品之犯行，即與5 年後再犯之
    情形有別，應依法追訴、審理。
四、核被告所為，係犯毒品危害防制條例第10條第1 項之施用第
    一級毒品罪嫌。其施用第一級毒品前後持有之低度行為，為
    施用之高度行為所吸收，不另論罪。又被告92年間，先後因
    施用毒品、恐嚇案件，經本院分別於92年7 月28日、92 年8
    月7 日，以92年度訴字第505 號及92年度易字第484 號各判
    處有期徒刑9 月、1 年3 月確定，2 罪並經本院以93年度聲
    字第472 號裁定定應執行有期徒刑1 年10月確定，嗣於94年
    8 月8 日縮短刑期假釋出監付保護管束，並於94年10月19日
    假釋期滿未經撤銷視為執行完畢，此有臺灣高等法院被告前
    案紀錄表及臺灣彰化地方法院檢察署刑案資料查註紀錄表各
    1 份在卷可憑，其於受有期徒刑執行完畢後，5 年以內故意
    再犯本件有期徒刑以上之罪，為累犯，應依刑法第47條第 1
    項規定，加重其刑。爰審酌被告前因施用毒品犯行曾經觀察
    、勒戒及強制戒治，竟又再施用毒品不輟，無視於毒品對於
    自身健康之戕害及國家對於杜絕毒品犯罪之禁令，惡性非輕
    ，惟兼衡被告施用毒品犯行，性質上乃屬對自我身心健康之
    自戕行為，尚未嚴重破壞社會秩序、侵害他人權益，及亦有
    正當工作、犯後自始坦承犯行，態度尚屬良好等一切情狀，
    量處如主文所示之刑。
五、公訴意旨另以：被告自95年6 月中旬某日至95年7 月19日或
    回溯前72小時內之不詳時間前，多次施用第一級毒品海洛因
    ，具違反毒品危害防制條例第10條第1 項之罪嫌。然按犯罪
    事實應依證據認定之，無證據不得認定犯罪事實，刑事訴訟
    法第154 條第2 項定有明文；復按被告之自白，不得作為有
    罪判決之唯一證據，仍應調查其他必要之證據，以察其是否
    與事實相符，刑事訴訟法第156 條第2 項亦有明文。公訴人
    認被告涉有此部分之犯行，無非係以被告之自白為其唯一之
    論據，查被告固於警詢、偵訊、本院審理時均坦認於95 年6
    月中旬某日至95年7 月19日或回溯前72小時內之不詳時間前
    有多次施用海洛因之行為，然除被告唯一之自白外，並無其
    他證據足以佐認與事實相符，依前開刑事訴訟法所定之證據
    法則，自難逕認被告確於95年6 月中旬某日至95年7 月19日
    或回溯前72小時內之不詳時間前多次施用海洛因。此外，復
    查無其他積極之證據足認被告有何此部分之施用海洛因犯行
    。惟公訴人認此部分與前開被告經判決有罪之施用海洛因 1
    次之犯行間，具有包括一罪之關係，爰不另為無罪之諭知，
    附此敘明。
六、至臺灣彰化地方法院檢察署95年度毒偵字第4619號移送併案
    審理意旨認為：被告自95年6 月中旬某日至95年10月1 日晚
    上8 時20分許前，有多次施用第一級毒品海洛因之事實。因
    施用毒品本身即具有成癮性，且施用行為本身即有反覆之性
    質，故被告多次密集施用第一級毒品海洛因之犯行，在法律
    評價上應屬於接續犯或包括一罪的集合犯。本件同一被告所
    涉此部分施用第一級毒品海洛因之犯行，係屬實質上一罪，
    應移送本院併案審理等語。
（一）按刑法第56條連續犯之規定業於94年2 月2 日修正公布刪
      除，並於95年7 月1 日施行，而依新法對於上開反覆實施
      犯罪模式之對應處置，除合於「接續犯」或「包括一罪」
      之情形外，則僅能依數罪併罰之規定個別處斷。依最高法
      院86年臺上字第3295號判例意旨，數行為於同時同地或密
      切接近之時地實施，侵害同一之法益，各行為之獨立性極
      為薄弱，依一般社會健全觀念，在時間差距上，難以強行
      分開，在刑法評價上，以視為數個舉動之接續施行，合為
      包括之一行為予以評價，較為合理，方屬接續犯之範疇，
      足見「接續犯」之成立，係以時、空密接性為前提要件，
      即透過對於同一法益之同種類侵害行為繼續不間斷之實行
      ，業已稀釋個別行為之獨立性，致使刑法評價時將之視為
      單一、整體之犯罪行為，以符合社會一般人對於行為概念
      之認知，並與行為人之犯罪目的相互結合；至於學理上「
      包括一罪」概念中，與施用毒品之犯罪型態較有關聯者，
      應屬「集合犯」之態樣，此即依一般社會通念，特定犯罪
      行為具有反覆實施之特性，立法者於制定刑罰法律之初，
      亦已認知該種行為類型之反覆性，而有意藉由法條中客觀
      構成要件之行為要素，涵括上開具有反覆實施特性之數個
      犯罪行為，仍僅接受一次刑法之評價為已足；然施用毒品
      犯罪，或為零星偶一之施用，是自難認立法者於制定刑罰
      法律之初，已認知該種行為類型之反覆性，且有意藉由法
      條中客觀構成要件之行為要素，涵括上開具有反覆實施特
      性之數個犯罪行為，況海洛因屬中樞神經抑制劑，使用者
      固會對其產生生理及心理之依賴性，惟施用者是否因而對
      海洛因習慣成癮，仍應視施用者之施用劑量、施用頻率及
      個人耐藥性等因素而定。
（二）觀乎被告於本院審理中自承：其施用毒品並未上癮，於偵
      查中亦未曾陳稱上癮，每次施用毒品後都想戒除等語（見
      本院95年度訴字第1955號卷第29頁），被告施用海洛因是
      否均業已習慣成癮，尚有疑義，且卷內亦無相關資料足以
      佐證，尚難僅憑被告之自白遽為認定，是上開併辦意旨，
      本院實難憑採。又觀諸併案部分即被告95年10月1 日晚上
      8 時20分許前施用毒品之犯行，距起訴部分即95年9 月17
      日某時之施用時點，已達約半個月之久，該次犯行與經起
      訴論罪部分之犯行間，係明顯可分而具有獨立性，核與前
      揭最高法院86年臺上字第3295號判例所稱「數行為於同時
      同地或密切接近之時地實施」之特性並不相符，亦難認合
      於「接續犯」之前提要件。
（三）檢察官移送併案審理部分之被告所為，既應依新法處斷，
      而該次施用海洛因之犯行亦應評價為獨立行為，是自當論
      以數罪而分論處罰，本院無從併予審究，此部分應退由檢
      察官另行處理。
據上論斷，應依刑事訴訟法第273 條之1 第1 項、第299 條第 1
項前段，毒品危害防制條例第10條第1 項，刑法第11條前段、第
47條第1項 ，判決如主文。
本案經檢察官莊佳瑋到庭執行職務。
中    華    民    國    95    年    12    月    22    日
                  刑事第一庭    法  官  林秉暉
以上正本證明與原本無異。
如不服本判決，應於判決送達後10日內，向本院提出上訴狀 (須
附繕本)。
中    華    民    國    95    年    12    月    22    日
                                書記官  梁高賓
毒品危害防制條例第10條第1 項
施用第一級毒品者，處6 月以上5 年以下有期徒刑。


司法院資訊處製作；財團法人民間司法改革基金會備份。
